【裁判字號】    97,交抗,127
【裁判日期】    970718
【裁判案由】    聲明異議
【裁判全文】
臺灣高等法院臺南分院交通事件裁定     97年度交抗字第127號
抗  告  人  乙○○
上列抗告人因違反道路交通管理處罰條例案件，不服臺灣臺南地
方法院中華民國九十七年四月三十日裁定（九十六年度交聲字第
八二三號），提起抗告，本院裁定如下：
    主  文
抗告駁回。
    理  由
一、本件抗告意旨略以：
(一)、舉發員警走來向我（駕駛人即丙○○）要駕照時，我就將放
    在筆記本裏的駕照翻給他看，他並沒有拿去，也沒說任何話
    就離開了。隨後，我下車買回數票，此時，該警員又來向我
    要駕照，我跟他說：「先前，你在我車旁，向我要駕照，我
    已經將筆記本裡的「駕照」拿給你看過了，你什麼話都沒有
    說，就離開了，為什麼現在你又向我要駕照」，該員警對我
    用吼的說「你不給我駕照，我就開你兩張罰單」，其態度極
    為惡劣。為此，我去找交通分隊主管未果，再走回到收費站
    ，此時，亦未再看到該警員。而Y9-8563號車均一直停置在
    收費站前方槽化線處。
(二)、抗告人於九十六年八月二日收受被舉發之通知單後，即在規
    定應到案日期（九十六年八月五日）前兩日，係九十六年八
    月三日，檢附相關證據及相關證明文件向處罰機關告知應歸
    責人為丙○○（即汽車所有人乙○○之配偶）。
(三)、舉發員警所開出之紅色違規通知單上，違規事實欄並沒有寫
    「拒絕停車接受稽查而逃逸」字樣，而原裁定與事實不符云
    云，為此提出抗告，求為撤銷原裁定云云。
二、原處分意旨略以：異議人即受處分人乙○○（下稱異議人）
    所有之車號Y9-8563號自小客車，於民國九十六年七月二十
    一日下午18時38分許，經第三人丙○○駕駛行經國道1號高
    速公路南117公里處時，因未依規定車道繳費過站（持現金
    行駛回數票專用車道），內政部警政署國道公路警察局第二
    警察隊造橋分隊警員（下稱舉發機關）遂將異議人攔停稽查
    ，異議人拒絕出示駕駛執照及行車執照，並於舉發警員執行
    稽查及完成舉發程序前，逕自駕車駛離，使舉發警員當場無
    法執行稽查之勤務。舉發機關遂以「未依規定車道繳費過
    站（持現金行駛回數票專用車道）」及「不服取締稽查（
    拒出示證件）」為由，予以製單逕行舉發。嗣原處分機關即
    交通部公路總局嘉義區監理所臺南監理站，以異議人違規事
    實明確，依違反道路交通管理處罰條例（下稱處罰條例）第
    三十三條第三項、第六十條第二項第一款及第六十三條第一
    項第一款之規定，分別裁處異議人罰鍰新臺幣（下同）600
    元（未依標誌指示過站繳費部分）、900元（不服稽查部分
    ），合計共1500元，並記違規點數1點（不服稽查部分）等
    語。
三、本件聲明異議意旨略以：對於未依規定車道繳費過站（持現
    金行駛回數票專用車道）之違規行為不爭執，願受處罰，僅
    不服取締稽查（拒出示證件）部分。因為舉發員警走來向我
    要駕照時，我就將放在筆記本裏的駕照翻給他看，他並沒有
    拿去，也沒說任何話就離開了，並無違規事實云云，為此聲
    明異議。
四、按汽車駕駛人，駕駛汽車有違反處罰條例之行為，經交通勤
    務警察或依法令執行交通稽查任務人員制止時，不聽制止或
    拒絕停車接受稽查而逃逸者，除按各該條規定處罰外，處30
    00元以上6000元以下罰鍰；復按汽車駕駛人，駕駛汽車有不
    服從交通勤務警察或依法令執行交通指揮、稽查任務人員之
    指揮或稽查情形，而處罰條例無處罰之規定者，處900元以
    上1800元以下罰鍰；又汽車駕駛人有違反處罰條例第六十條
    第一項、第二項第一款情形時，各記違規點數1點；處罰條
    例第六十條第一項、第二項第一款、第六十三條第一項第一
    款，分別定有明文。
五、經查：
(一)、本件抗告人乙○○不服臺灣臺南地方法院中華民國九十七年
    四月三十日裁定（九十六年度交聲字第八二三號），遂於同
    年五月十九日具狀提起本件抗告，抗告人雖於抗告狀內誤用
    「聲明異議」字眼，然詳閱其內容其本意應係提起抗告，本
    院自應以抗告程序處理之，合先敘明。
(二)、抗告人所有之車號Y9-8563號自小客車，於九十六年七月二
    十一日下午18時38分許，經第三人丙○○駕駛行經國道1號
    高速公路南向117公里處時，經舉發機關以未依規定車道繳
    費過站，經舉發機關攔停稽查，該駕駛人拒絕出示駕駛執照
    及行車執照及逕自駕車駛離，使舉發警員當場無法執行稽查
    之勤務，故以「未依規定車道繳費過站（持現金行駛回數
    票專用車道）」及「不服取締稽查（拒出示證件）」為由
    ，予以製單逕行舉發。嗣原處分機關依處罰條例第三十三條
    第三項、第六十條第二項第一款及第六十三條第一項第一款
    之規定，分別裁處異議人罰鍰，合計共1500元，並記違規點
    數1點（不服稽查部分）等事實，有本件裁決書、舉發
    通知單等件為證，且為抗告人所不否認，此部分事實當可認
    定。
(三)、關於抗告人未依規定車道繳費過站部分，因抗告人對於此部
    分違規之舉發並未陳明不服，亦未提出抗告，法院自無庸予
    以審酌，合先敘明。
(四)、關於不服取締稽查部分：
    經查，證人即舉發員警甲○○於本院九十七年六月二十四日
    訊問時到庭結證稱：「他是過回數票專用車道向小姐買票，
    後來我們請他將車子停在劃線的位置，因為他們走錯車道，
    依規定就要開罰單，在我要翻法條給他看的時候，他就走去
    向小姐買票，他回來我也是翻法條給他看，我對他說如果不
    拿駕照給我看，我就要再開一張罰單。他去找我們隊長就如
    他剛才所講的一樣，回來的時候他就將車子開走，我們就直
    接抄車牌開單，違規事由是未持回數票行駛專用車道，他們
    後來離開的行為我們是開不服稽查，拒絕出示證件。」（見
    本院該日訊問筆錄），及原審調查中證稱：「本件是我舉發
    的，駕駛人（誤載為異議人）沒有持回數票走專用道過站，
    將車輛停在前方槽化線部分，我過去請駕駛人拿出駕照、行
    照，駕駛人沒有拿出駕照、行照」、「駕駛人（誤載為異議
    人）買完回數票之後我還有告訴他要開單，中間過程他問我
    憑哪一條開單，我利用他去買回數票的過程中查閱法條，然
    後給他看，請他拿出駕照、行照，我告訴他如果不拿出駕照
    、行照，除了要開立不依指示過站外，還要開立不服稽查，
    他說隨便你怎麼寫」（見原審卷第十五頁）等語，已證述駕
    駛人違規事實明確。又舉發警員對於本件舉發程序及違規情
    形，陳述清楚而明確，經核應無誤看或誤為判斷之可能。另
    參以證人甲○○與駕駛人間，不僅未有任何怨隙，且係毫不
    相識之人，衡情證人應無設詞攀誣，或是虛構違規事實以陷
    害駕駛人之理。何況警員執行公務時，本身即受有行政懲處
    責任之監督，再其到庭具結作證，更係以刑事責任擔保其證
    言之真實性，故證人之上開證述內容，以及其所記錄舉發之
    本件違規事實，經核應無不可採信之處。
(五)、其次，交通勤務警察或依法令執行交通稽查任務人員，開單
    舉發違反道路交通管理處罰條例所列之違規事實，經公路主
    管機關或警察機關所為之裁決處罰，本質上為行政處分，係
    公務員基於職務上權力，依法就特定之具體事件所為具公法
    上效果之單方行政行為，基於公務員為公法上行為具有公信
    力之原則，該行政行為當可被推定為真正，其據以依法處分
    之事實認定亦為正確無誤。此與民事訴訟法第三百五十五條
    第一項規定：「文書，依其程式及意旨得認作公文書者，推
    定其為真正。」之情形相同。本此公信原則，立法者乃於道
    路交通管理處罰條例及高速公路交通管制規則等交通法規中
    制定相關規定，使交通勤務警察或依法令執行交通稽查任務
    人員，在特殊情形下，當場不能或不宜攔截製單舉發時，得
    當機處置而就違規事實予以逕行舉發（參見道路交通管理處
    罰條例第7條之2等規定），以達成維護交通秩序及公共安全
    之行政目的。反之，若謂公務員之一切行政行為，均需預留
    證據以證其實，則國家行政勢必窒礙難行，而且相關行政目
    的亦難以順利達成。據此，刑事訴訟法就犯罪證據有關之規
    定中，與屬行政秩序罰之交通違規裁罰本質不合之部分，自
    不在準用之列。再者，警方取締交通違規事件，其以照相、
    錄影、錄音等方式取證者，固足為違規之證明，惟警員當場
    舉發者，舉發之員警本身之目睹、耳聞，亦足為違規人違規
    之證明，非必所有之違規事件，均需有照相、錄影、錄音等
    科學證據方足為違規之證據。況警察執行勤務，事項繁瑣，
    且違規情形一過即逝，並非長期存在，何能要求警察必備有
    科學儀器取證？是本件縱無監視錄影資料作為佐證，然駕駛
    人之違規行為既經證人甲○○警員證述明確，且其所述內容
    並無何矛盾或違背經驗法則之處，自得為本院判斷之依據，
    何況本件尚有現場錄音紀錄之勘驗筆錄內容（見原審卷第二
    十三至二十五頁）作為佐證，核與證人即舉發員警甲○○於
    原審及本院證述之內容相符，故舉發警員舉發違規事實自有
    相當可信度。
(六)、又抗告人不服公路主管機關所為之處罰，依處罰條例第八十
    七條之規定向管轄地方法院聲明異議，自屬行政救濟程序，
    其舉證責任分配，應採民事訴訟上舉證責任分配原則，八十
    七年十月二十八日修正公布之行政訴訟法第一百三十六條同
    揭此旨，而明文規定準用民事訴訟法第二百七十七條舉證責
    任分配之原則。亦即先由行政機關就其如何履行相關正當法
    律程序，以及人民為何應受行政處罰之客觀違反法令行為，
    負證明責任。而受處罰人就行政機關已為相當證明之事項，
    亦須就其所辯，提出反證，以動搖法院對其可能形成之不利
    心證。倘受處罰人始終未能提出反證，或雖提出，但所提之
    反證卻不足以動搖法院審酌行政機關所提出之相關事證後，
    對其所形成之不利心證評價，依據舉證責任分配之法則，法
    院仍應為受處罰人不利之認定。經查，駕駛人雖否認有違規
    行為，但其與抗告人並未提出任何積極事證供本院調查，本
    院亦查無任何證據足資證明執勤員警有捏造事實違法取締之
    情事存在，故其所辯尚非可採，抗告人所有車號Y9-8563號
    自小客車，於上揭地點有不服取締稽查（拒出示證件）之違
    規事實，已堪認定。
(七)、本件應適用處罰條例第六十條第一項予以處罰，抑或應依第
    六十條第二項第一款之規定予以處罰？經查，處罰條例第六
    十條第一項係規定：汽車駕駛人，拒絕停車接受交通勤務警
    察稽查而逃逸時予以處罰。亦即汽車駕駛人於接受交通勤務
    警察之停車指示後，須停車，且於停車後接受稽查，始足當
    之；反之如汽車駕駛人於接受交通勤務警察停車之指示後，
    未停車接受稽查，繼續行駛即屬逃逸之行為，而該當本條構
    成要件；或駕駛人雖一度停車，惟未待交通勤務警察之稽查
    程序完成前，即將車輛駛離，而使交通勤務警察無法執行稽
    查時，則該駛離之行為，仍屬逃逸之行為，而非僅屬不服從
    交通勤務警察稽查之行為，以上二者均應依此條規定予以處
    罰。再處罰條例第六十條第二項第一款係規定：駕駛汽車有
    不服從交通勤務警察之指揮或稽查，而處罰條例並無處罰規
    定時，始予以處罰。亦即指汽車駕駛人駕駛汽車時，不服從
    警察指揮之方式行駛或交通勤務警察指示予以稽查時，消極
    不配合，但無逃逸之行為，且處罰條例就該行為並無相關處
    罰規定時，始適用此條予以處罰，此二條文間之界線極為明
    確。而本件駕駛人於舉發員警攔停時，雖一度停車，然不配
    合稽查，不願出示行車執照及駕駛執照，此舉已造成交通勤
    務警察執行交通稽查任務之困難，且於舉發警員執行稽查程
    序前，未經舉發警員之同意，即率行駛離舉發現場，此為證
    人丙○○即駕駛人所承認（見原審卷第十四頁），並有證人
    甲○○於本院九十七年六月二十四日訊問時到庭證述在卷可
    憑（見本院該日訊問筆錄），且此舉使得舉發警員無法查明
    車輛所懸掛之車牌是否正確，實際之駕駛人為何人？駕駛人
    是否隨身攜帶駕駛執照，是否隨車攜帶行車執照，上揭執照
    是否逾期等，而於執行勤務當時，又無法苛求舉發警員冒身
    體遭受撞擊危險，阻擋駕駛人駕駛車輛離去，因此駕駛人未
    待舉發警員稽查行為完成後，即將車輛駛離之行為，與警員
    攔停當時即未停車之行為，並無不同，自屬不服稽查而有逃
    逸之情形，依照上述見解，自應依處罰條例第六十條第一項
    之規定，予以處罰，而非依處罰條例第六十條第二項第一款
    之規定予以處罰，此部分原處分機關之裁處，即有違誤，據
    此，抗告人所辯舉發員警所開出之紅色違規通知單上，違規
    事實欄並沒有寫「拒絕停車接受稽查而逃逸」字樣，而指原
    審裁定與事實不符等詞，殊無可採，併此敘明。
(八)、另按汽車駕駛人之行為有不服指揮稽查而逃逸情形，當場不
    能或不宜攔截製單舉發者，得逕行舉發，處罰條例第七條之
    二第一項第四款定有明文。依此本件舉發機關於駕駛人駕駛
    車輛逃逸後，逕依上揭規定以逕行舉發之程序舉發駕駛人之
    違規行為，經核即為合法。
(九)、末查，本件舉發通知單，經舉發機關以大宗掛號郵件，對於
    抗告人位於臺南市○○○街89之2號住所地送達，並由其同
    居配偶即駕駛人丙○○蓋抗告人印章代為收受，是故，本件
    逕行舉發通知單即已合法送達於抗告人。復按依本條例規定
    逕行舉發之案件，推定受逕行舉發人有過失；又本條例之處
    罰，受舉發違反道路交通管理事件之受處罰人，認為受舉發
    之違規行為應歸責他人者，應於舉發違反道路交通管理事件
    通知單應到案日期前，檢附相關證據及應歸責人相關證明文
    件，向處罰機關告知應歸責人，處罰機關應即另行通知應歸
    責人到案依法處理。逾期未依規定辦理者，仍依本條例各該
    違反條款規定處罰，處罰條例第八十五條第四項、第一項分
    別定有明文。是以本件抗告人需提出確實事證以證明其本人
    未於上揭時地駕駛Y9-8563號自小客車有違規之情節，始可
    免於裁罰。然依抗告意旨所提之事證，其僅係以駕駛人並未
    拒絕向舉發員警出示駕照等情，仍無法確實證明抗告人未於
    上揭時地駕駛Y9-8563號自小客車違規之情節，本院自難以
    此推論而否認員警合法、正確之舉發，是故抗告人所辯仍難
    採信，依上述規定自仍應處罰抗告人。
六、從而，本件抗告人之夫即駕駛人丙○○上開違規行為，事證
    明確，抗告人所辯並非可採。原審以異議人之異議為無理由
    ，惟原處分亦有上述瑕疵自應將原處分經異議部分撤銷。又
    異議人所有車號Y9-8563號自小客車，於上揭地點有不服取
    締稽查（拒出示證件）之違規事實亦足以認定，且異議人並
    未依規定於應到案日期前，檢附相關證據及應歸責人相關證
    明文件，向處罰機關告知應歸責人為何人，參酌處罰條例第
    六十條第一項、第六十三條第一項第一款及第八十五條第三
    項、第一項，而諭知處罰鍰新台幣三千元，並記違規點數一
    點。本院認其認事用法均無不合，抗告人以駕駛人未拒絕出
    示駕照，原審裁定無法令人信服云云，指摘原裁定為不當，
    為無理由，應予駁回。
七、據上論結，應依道路交通案件處理辦法第二十六條、刑事訴
    訟法第四百十二條，裁定如主文。
中    華    民    國    97    年    7     月    18    日
                  刑事第六庭    審判長法  官  蔡崇義
                                      法  官  董武全
                                      法  官  曾文欣
以上正本證明與原本無異。
不得再抗告。
                                      書記官  李育儒
中    華    民    國    97    年    7     月    23    日


司法院資訊處製作；財團法人民間司法改革基金會備份。
